臺灣新北地方法院刑事判決
111年度金訴字第395號
公  訴  人  臺灣新北地方檢察署檢察官
被      告  葉庭豪  
上列被告因違反洗錢防制法等案件，經檢察官提起公訴（110年
度偵字第42057號），因被告於準備程序就被訴事實為有罪之陳
述，經本院告知簡式審判程序意旨，並聽取當事人之意見後，本
院合議庭裁定由受命法官獨任依簡式審判程序審理，本院判決如
下：
    主  文
丙○○犯三人以上共同冒用政府機關及公務員名義詐欺取財罪，處
有期徒刑壹年參月。
未扣案之犯罪所得新臺幣貳仟元沒收，於全部或一部不能沒收或
不宜執行沒收時，追徵其價額。
如附表「應沒收之偽造印文」欄所示之偽造印文均沒收。
    事  實
一、丙○○自民國110年8月3日前某時，加入真實姓名年籍不詳綽
    號「阿跨」(無證據顯示其為未成年人)、真實姓名年籍不詳
    之成年人(下稱「某甲」)所屬之詐欺集團（無證據證明詐欺
    集團成員有未成年人；下稱本案詐欺集團；參與犯罪組織部
    分，不另為不受理之諭知，詳後述），擔任收取詐欺贓款之
    車手，而與本案詐欺集團成員基於三人以上共同冒用政府機
    關及公務員名義詐欺取財、隱匿或掩飾詐欺犯罪所得去向及
    所在之洗錢、行使偽造公文書、以不正方法由自動付款設備
    取得他人財物等犯意聯絡，由本案詐欺集團成員於110年8月
    3日，假冒臺灣臺北地方檢察署檢察官「黃敏昌」之名義，
    撥打電話予乙○○，佯稱：乙○○因涉及健保卡詐欺案件，需要
    扣押帳戶云云，致乙○○陷於錯誤，與本案詐欺集團成員相約
    於同日13時至14時許，在新北市○○區○○路0段000巷0號前見
    面，並交付乙○○所有之中華郵政股份有限公司帳號000-0000
    0000000000號帳戶（下稱本案郵局帳戶）、臺灣土地銀行帳
    號000-000000000000號帳戶（下稱本案土銀帳戶）的存摺、
    提款卡，乙○○並於電話中告知上開帳戶提款卡密碼予本案詐
    欺集團成員。丙○○則依「阿跨」指示，於同日11時先至「阿
    跨」位於新北市○○區○○路的居所，收取新臺幣(下同)2,000
    元後，再依「某甲」的指示，至新北市○○區○○路0段000巷0
    號附近的便利商店，以操作傳真事務機之方式收取本案詐欺
    集團成員所偽造如附表所示的偽造公文書，再於同日13時至
    14時許，在新北市○○區○○路0段000巷0號前與乙○○見面，假
    冒其係檢察官所指派前來收取本案郵局帳戶、本案土銀帳戶
    的存摺、提款卡之人員，佯稱:我是奉檢察官之命來收取東
    西的專員云云，並向乙○○交付前開如附表所示的偽造公文書
    而行使之，致乙○○誤信丙○○為具有偵查案件權限之公務員，
    而將本案郵局帳戶、本案土銀帳戶的提款卡交予丙○○。後丙
    ○○再依「阿跨」指示，前往址設桃園市○○區○○路0段000號○○
    ○○郵局，冒充乙○○或經其授權之人，操作自動櫃員機並輸入
    「阿跨」所告知之提款卡密碼，提領6萬元，嗣丙○○依「阿
    跨」指示，前往新北市○○區○○路附近社區，將上開提領款項
    及提款卡交予「阿跨」，以此迂迴層轉方式使詐騙集團取得
    詐騙款項，而掩飾或隱匿詐欺所得之本質、去向，而製造金
    流之斷點。
二、案經乙○○訴由新北市政府警察局林口分局報告臺灣新北地方
    檢察署檢察官偵查起訴。
    理  由
一、上開犯罪事實，業據被告丙○○於偵查及本院準備程序、審理
    時均坦承不諱，核與證人即告訴人乙○○於警詢、偵查時之證
    述內容大致相符，並有扣押筆錄、扣押物品目錄表、本案郵
    局帳戶交易明細、監視器畫面擷圖在卷可佐，另有扣案如附
    表之偽造公文書在卷可參，足認被告之任意性自白核與事實
    相符，堪以採信，從而，本案事證明確，被告上開犯行堪以
    認定，應依法論科。
二、論罪科刑:
㈠、公文書與公印文的說明:
１、按刑法上所稱之「公文書」，係指公務員職務上製作之文書
    ，與其上有無使用「公印」無涉；若由形式上觀察，文書之
    製作人為公務員，且文書之內容係就公務員職務上之事項所
    製作，即令該偽造之公文書上所載製作名義機關不存在，或
    該文書所載之內容並非該管公務員職務上所管轄，然社會上
    一般人既無法辨識而仍有誤信為真正之危險，仍難謂非公文
    書（最高法院54年台上字第1407號判例意旨可資參照），從
    而，若由形式上觀察，文書之製作人為公務員，且文書之內
    容係就公務員職務上之事項所製作，即使該偽造之公文書上
    所載製作名義機關不存在，或該文書所載之內容並非該管公
    務員職務上所管轄，然社會上一般人既無法辨識而仍有誤信
    為真正之危險，仍難謂非公文書。次按刑法上所稱之公印或
    公印文，係專指表示公署或公務員資格而言，即俗稱大印與
    小官印及其印文（最高法院22年上字第1904號、69年台上字
    第693號判例參照）。經查，如附表編號1至3所示偽造之文
    書，形式上分別表明係「臺北地檢署」(按:正確機關名銜應
    為「臺灣臺北地方檢察署」)、「臺灣臺北地方法院」、「
    臺灣台北地方法院檢察署」(按:正確機關名銜應為「臺灣臺
    北地方檢察署」)所出具，縱實際上並無相同名稱之真正公
    文書存在，惟該等文書形式上既已表明係以上開國家機關名
    義製作，復載有「檢察官黃敏昌」、「檢察官趙處親」、「
    處長莊進國」等職銜，其內容亦係關於與刑事案件偵查及財
    產扣押等事項，自有表彰各該公署公務員本於職務而製作之
    意，且已足令社會上之一般人無法辨識，而有誤信該文書係
    公務員職務上所製作之真正文書之危險，按上說明，自屬公
    文書無誤。
２、刑法所謂公印，係指公署或公務員職務上所使用之印信；所
    謂公印或公印文，係專指表示公署或公務員資格之印信，即
    俗稱大印與小官印及其印文。又公印之形式凡符合印信條例
    規定之要件而製頒，無論為印、關防、職章、圖記，如足以
    表示其為公務主體之同一性者，均屬之。而不符印信條例規
    定或不足以表示公署或公務員之資格之印文，如機關長官之
    簽名章僅屬於代替簽名用之普通印章，即不得謂之公印。（
    最高法院102年度台上字第3627號判決意旨參照）。準此，
    如附表編號1至3所示公文書上所蓋用偽造之「臺灣臺北地方
    檢察署」、「臺灣臺北地方法院檢察署印」，印文顯未符合
    印信條例第3條第2項所規定之字體，且「臺灣臺北地方法院
    檢察署」機關現已更名為「臺灣臺北地方檢察署」，上開印
    文，即與刑法第218條之公印文要件不符，僅能認係偽造之
    普通印文。至附表編號1至3所示偽造公文書上之「檢察官黃
    敏昌」、「檢察官趙處親」、「處長莊進國」等印文，則屬
    用於識別職位及代替簽名之簽名章，為普通印文。
㈡、論罪：
　　核被告所為係犯刑法第339條之4第1項第1款、第2款之3人以
    上共同冒用政府機關及公務員名義詐欺取財罪、同法第216
    條、第211條之行使偽造公文書罪、同法第339條之2第1項之
    以不正方法由自動付款設備取財罪及洗錢防制法第14條第1
    項之一般洗錢罪。又被告與「阿跨」、「某甲」及其他本案
    詐欺集團成員間，就上開犯行，具有犯意聯絡與行為分擔，
    應論以共同正犯。又本院於審理時雖漏未告知被告涉犯刑法
    第339條之2第1項以不正方法由自動付款設備取財罪之罪名
    ，惟此為裁判上一罪中之輕罪，且被告就其於起訴書所載時
    地，持告訴人之提款卡，領取告訴人存款的行為，為認罪之
    陳述，本院並已就提領行為細節為訊問，被告亦已實質答覆
    (本院卷第87-88頁)，堪認對被告防禦權之行使尚無妨礙，
    亦不影響本案判決本旨及結果，附此敘明。　
㈢、罪數：　
　　被告所犯上開3人以上共同冒用政府機關及公務員名義詐欺
    取財罪、行使偽造公文書罪、以不正方法由自動付款設備取
    財罪、一般洗錢罪，實行行為有部分合致，且犯罪目的單一
    ，依一般社會通念，認應評價為一罪，則被告係以一行為而
    觸犯數罪名，為想像競合犯，應依刑法第55條之規定，從一
    重之3人以上共同冒用政府機關及公務員名義詐欺取財罪處
    斷。
㈣、關於洗錢防制法第16條第2項的說明：　　
　　按犯洗錢防制法第14條之罪，在偵查或審判中自白者，減輕
    其刑，洗錢防制法第16條第2項定有明文。復按想像競合犯
    係一行為觸犯數罪名，行為人犯罪行為侵害數法益皆成立犯
    罪，僅因法律規定從一重處斷科刑，而成為科刑一罪而已，
    自應對行為人所犯各罪均予適度評價，始能對法益之侵害為
    正當之維護。因此法院於決定想像競合犯之處斷刑時，雖以
    其中最重罪名之法定刑作為裁量之準據，惟具體形成宣告刑
    時，亦應將輕罪之刑罰合併評價。基此，除非輕罪中最輕本
    刑有較重於重罪之最輕本刑，而應適用刑法第55條但書規定
    重罪科刑之封鎖作用，須以輕罪之最輕本刑形成處斷刑之情
    形以外，則輕罪之減輕其刑事由若未形成處斷刑之外部性界
    限，自得將之移入刑法第57條或第59條之科刑審酌事項內，
    列為是否酌量從輕量刑之考量因子。是法院倘依刑法第57條
    規定裁量宣告刑輕重時，一併具體審酌輕罪部分之量刑事由
    ，應認其評價即已完足，尚無過度評價或評價不足之偏失（
    最高法院109年度台上字第3936號判決意旨參照）。查被告
    於偵查及本院審理時就洗錢罪為自白，本應依洗錢防制法第
    16條第2項之規定減輕其刑，雖因想像競合犯之關係而從一
    重之3人以上共同冒用政府機關及公務員名義詐欺取財罪處
    斷，上開輕罪之減輕其刑事由未形成處斷刑之外部性界限，
    仍應依刑法第57條之規定量刑時審酌。　
㈤、量刑：
　　爰以行為人的責任為基礎，審酌被告係年輕且有勞動能力之
    人，理應以正當勞動或資本等方式來獲取財物，竟加入詐欺
    集團從事取款車手的工作，而詐欺集團之詐騙行為使被害人
    受有財產損害，並危害財產交易安全，實屬不該。惟念被告
    坦認犯行（此部分亦一併考量洗錢防制法第16條第2項之減
    刑規定），應有悔悟之意，且被告參與詐欺集團所擔任者係
    提款車手，雖係整體詐欺行為不可或缺之一環，但被告並非
    處於詐欺犯罪主導、核心地位，參與程度較淺；本院又考量
    到被害人被詐欺的金額大小、被告取得之報酬多寡，復考量
    被告的素行、於本院審理時自陳的智識程度、家庭生活及被
    告之身心狀況狀況等一切情狀，量處如主文所示的刑度。
三、沒收：
㈠、犯罪所得部分：
    被告於本院準備程序時自陳其自「阿跨」收取2,000元車馬
    費，此屬被告犯本案之犯罪所得(依刑法關於沒收之立法理
    由，不問成本、利潤，均應沒收)，未扣案且未實際發還給
    告訴人，故應依刑法第38條之1第1項前段宣告沒收，並依同
    條第3 項規定，諭知於全部或一部不能沒收或不宜執行沒收
    時，追徵其價額。
㈡、其他部分：
１、扣案如附表所示之本案偽造的公文書，均已交予告訴人，非
    屬被告所有，毋庸宣告沒收，惟其上偽造如附表「應沒收之
    偽造印文」欄所示之印文，應依刑法第219條規定宣告沒收
    。　　
２、被告所取得告訴人的本案郵局帳戶、本案土銀帳戶之提款卡
    ，雖亦為被告本件犯行所取得及所用之物，然既非屬被告所
    有，且業由被告連同所提領之詐得款項轉交給「阿跨」，另
    審酌提款卡並非違禁物或專科沒收之物，且一經掛失重新申
    辦即喪失效用，應無再遭詐欺集團成員利用之虞，又無財產
    價值或換價可能，是認皆欠缺刑法上之重要性，爰均不予宣
    告沒收，併此敘明。　　
四、不另為不受理諭知之部分：　　
㈠、公訴意旨略以：被告於110年8月3日起，參與「阿跨」、「某
    甲」所屬上開3人以上，以實施詐術為手段所組成具有持續
    性、牟利性及有結構性之詐欺犯罪組織，並擔任提款車手職
    務，因認被告另涉犯組織犯罪防制條例第3條第1項後段之參
    與犯罪組織罪等語。
㈡、簡式審判程序亦得為「不另為不受理」之說明：
１、法院裁定改行簡式審判程序後，認有「不得」或「不宜」者
    ，應撤銷原裁定，依通常程序審判之，刑事訴訟法第273條
    之1第2項亦有明文。該條所稱「不得」進行簡式審判程序者
    ，包括被告所犯非法定罪名之案件，或被告未就被訴事實為
    有罪之陳述等不符法定要件之情形，法院並無裁量之權。另
    所謂「不宜」為簡式審判程序者，依照立法理由所載及法院
    辦理刑事訴訟應行注意事項第139點之規定，除指被告雖就
    被訴事實為有罪之陳述，但其自白是否真實，仍有可疑者外
    ；尚有如一案中數共同被告，僅其中一部分被告自白犯罪；
    或被告對於裁判上一罪或數罪併罰之案件，僅就部分案情自
    白犯罪等情形，因該等情形有證據共通的關係，若割裂適用
    而異其審理程序，對於訴訟經濟之實現，要無助益，此時自
    亦以適用通常程序為宜，惟此仍應由法院視案情所需裁量判
    斷。據此，應為無罪（含一部事實不另為無罪諭知之情形）
    之判決，因涉及犯罪事實存否，自係不宜為簡式審判。然倘
    係案件應為免訴或不受理諭知判決（含一部事實不另為免訴
    或不受理諭知之情形）時，因屬訴訟條件欠缺之程序判決，
    與被告已為之有罪陳述，並無衝突，且與犯罪事實之認定無
    關，而與簡式審判僅在放寬證據法則並簡化證據調查程序，
    並非免除法院認事用法職責，亦無扞格，更符合簡式審判程
    序為求訴訟經濟、減少被告訟累之立法意旨，此時法院既係
    於尊重當事人之程序參與權後，改行簡式審判程序，如檢察
    官於訴訟程序之進行中，未曾異議，而無公訴權受侵害之疑
    慮時，縱使法院並未撤銷原裁定，改行通常審判程序，以避
    免訴訟勞費，仍屬事實審法院程序轉換職權之適法行使，不
    能指為違法(最高法院111年度台上字第1289號判決)。
２、實務上雖有部分見解認為簡式審判程序僅得為全部有罪之判
    決為限，不得於判決內行「不另為不受理」、「不另為免訴
    」，然本院考量刑事訴訟法第273條之1第1項所為之規定，
    係規範「被告先就被訴事實為有罪之陳述」，並未規範有罪
    之陳述必然以法院須全數為實體審理、判決為要件；再者，
    簡式審判程序之意旨在於追求司法經濟，合理分配司法資源
    ，不應僅以程序判決事項，即架空立法者謀求合理分配司法
    資源之簡式審判制度，故就主文未宣告不受理之諭知，而僅
    於理由內說明的案件，仍應認前開最高法院之見解為可採，
    即得以行簡式審判程序，如此方能達到節省司法資源的目的
    。
３、綜上，本案仍得於判決內為「不另為不受理」。
㈢、按倘若行為人於參與詐欺犯罪組織之行為繼續中，先後多次
    為加重詐欺之行為，因參與犯罪組織罪為繼續犯，犯罪一直
    繼續進行，直至犯罪組織解散，或其脫離犯罪組織時，其犯
    行始行終結。故該參與犯罪組織與其後之多次加重詐欺之行
    為皆有所重合，然因行為人僅為一參與犯罪組織行為，侵害
    一社會法益，屬單純一罪，應僅就「該案中」與參與犯罪組
    織罪時間較為密切之首次加重詐欺犯行論以參與犯罪組織罪
    及加重詐欺罪之想像競合犯，而其他之加重詐欺犯行，祗需
    單獨論罪科刑即可，無需再另論以參與犯罪組織罪，以避免
    重複評價。是如行為人於參與同一詐欺集團之多次加重詐欺
    行為，因部分犯行發覺在後或偵查階段之先後不同，肇致起
    訴後分由不同之法官審理，為裨益法院審理範圍明確、便於
    事實認定，即應以數案中「最先繫屬於法院之案件」為準，
    以「該案件」中之「首次」加重詐欺犯行與參與犯罪組織罪
    論以想像競合。縱該首次犯行非屬事實上之首次，亦因參與
    犯罪組織之繼續行為，已為該案中之首次犯行所包攝，該參
    與犯罪組織行為之評價已獲滿足，自不再重複於他次詐欺犯
    行中再次論罪，俾免於過度評價及悖於一事不再理原則。至
    於「另案」起訴之他次加重詐欺犯行，縱屬事實上之首次犯
    行，仍需單獨論以加重詐欺罪，以彰顯刑法對不同被害人財
    產保護之完整性，避免評價不足（最高法院109年度台上字
    第3945號判決意旨參照）。
㈣、經查，被告前因參與「阿跨」所屬之詐欺集團並擔任提款車
    手，經臺灣士林地方檢察署檢察官以110年度少連偵字第152
    、153、157號、110年度偵字第19229、21023、21259號提起
    公訴，並於111年2月14日繫屬於臺灣士林地方法院(下稱前
    案)，觀此開起訴書所述情節，上層之指揮人士係「阿跨」
    ，被告提領款項後亦係交付予「阿跨」，集團行動模式與本
    案雷同，可見被告所參與之本案詐欺集團與其於前案所參與
    之詐欺集團同一，則被告於本案被訴參與以實施詐術為手段
    ，具有持續性及牟利性之結構性組織之詐欺組織之犯行，依
    前揭說明，本應為不受理判決，然此部分如成立犯罪，因與
    前開經本院論罪科刑部分有想像競合犯之裁判上一罪關係，
    爰不另為不受理之諭知。
五、依刑事訴訟法第273條之1第1項、第299條第1項前段、第310
    條之2、第454條第2項（依判決精簡原則，僅記載程序法條
    文），判決如主文。
本案經檢察官甲○○提起公訴；檢察官江佩蓉到庭執行職務。
中　　華　　民　　國　　111 　年　　5 　　月　　31　　日
                  刑事第十一庭  法　官  沈  易
以上正本證明與原本無異。
如不服本判決應於收受本判決後20日內向本院提出上訴書狀，上
訴書狀應敘述具體理由。上訴書狀未敘述上訴理由者，應於上訴
期間屆滿後20日內補提理由書狀於本院(均須按他造當事人之人
數附繕本 )「切勿逕送上級法院」。
                                書記官  陳湘文
中　　華　　民　　國　　111 　年　　5 　　月　　31　　日

附錄：本案論罪科刑法條全文
洗錢防制法第2條
本法所稱洗錢，指下列行為：
一、意圖掩飾或隱匿特定犯罪所得來源，或使他人逃避刑事追訴
    ，而移轉或變更特定犯罪所得。
二、掩飾或隱匿特定犯罪所得之本質、來源、去向、所在、所有
    權、處分權或其他權益者。
三、收受、持有或使用他人之特定犯罪所得。
　　
洗錢防制法第14條
有第二條各款所列洗錢行為者，處7年以下有期徒刑，併科新臺
幣5百萬元以下罰金。
前項之未遂犯罰之。
前二項情形，不得科以超過其特定犯罪所定最重本刑之刑。

中華民國刑法第216條
行使第二百一十條至第二百一十五條之文書者，依偽造、變造文
書或登載不實事項或使登載不實事項之規定處斷。

中華民國刑法第211條
偽造、變造公文書，足以生損害於公眾或他人者，處一年以上七
年以下有期徒刑。

中華民國刑法第339條之2
意圖為自己或第三人不法之所有，以不正方法由自動付款設備取
得他人之物者，處3 年以下有期徒刑、拘役或30萬元以下罰金。
以前項方法得財產上不法之利益或使第三人得之者，亦同。
前二項之未遂犯罰之。

中華民國刑法第339條之4
犯第339 條詐欺罪而有下列情形之一者，處1 年以上7 年以下有
期徒刑，得併科1 百萬元以下罰金：
一、冒用政府機關或公務員名義犯之。
二、三人以上共同犯之。
三、以廣播電視、電子通訊、網際網路或其他媒體等傳播工具，
    對公眾散布而犯之。
前項之未遂犯罰之。 

附表:
編號 偽造之公文書 應沒收之偽造印文 卷證出處 1 臺北地檢署公證科收據1紙 「臺灣臺北地方檢察署」印文1枚、「檢察官黃敏昌」印文1枚 偵卷第56-58頁 2 臺灣台北地方法院檢察署傳票1紙 「臺灣臺北地方法院檢察署印」印文1枚、「檢察官黃敏昌」印文1枚  3 臺北地方法院行政凍結管收執行命令1紙 「臺灣臺北地方法院檢察署印」印文1枚、「檢察官趙處親」、「處長莊進國」印文各1枚